【裁判字號】    98,簡上,349
【裁判日期】    981127
【裁判案由】    詐欺
【裁判全文】
臺灣臺北地方法院刑事判決             98年度簡上字第349號
上  訴  人
即  被  告  甲○○
上列上訴人即被告因詐欺案件，不服本院於中華民國98年8月5日
所為98年度簡字第3032號第一審刑事簡易判決（起訴案號：98年
度偵字第12425 號），提起上訴，本院管轄之第二審合議庭認不
得以簡易判決處刑，改適用通常程序審理，並自為第一審判決如
下：
    主  文
原判決撤銷。
甲○○無罪。
    理  由
一、公訴意旨略以：被告甲○○預見其將金融帳戶提供予不明人
    士使用，將幫助他人詐欺取財之用，竟仍不違背其本意，而
    基於幫助詐欺之不確定故意，於民國97年4、5月間某日，在
    新光三越站前店附近之麥當勞速食店，將其所有中華郵政股
    份有限公司內湖碧湖郵局（下稱內湖碧湖郵局）帳戶（局號
    ：0000000號、帳號：0000000號）之金融卡及密碼，提供給
    真實姓名年籍不詳之成年男子，而容任該帳戶供他人用以詐
    騙財物。嗣該不詳男子所屬之詐欺集團成員取得前揭金融卡
    及密碼後，旋共同基於意圖為自己不法所有之犯意聯絡，於
    97年5月5 日19時2分許，先由一假冒東森購物台人員之女子
    ，以電話向乙○○詐稱：張男在東森購物台購物扣款作業有
    誤，須與國泰世華銀行聯絡云云，復由一假冒國泰世華銀行
    人員之男子打電話命乙○○至提款機依指示操作按鍵，使乙
    ○○陷於錯誤，分別於同日21時2分許、21時5分許，持其所
    有之郵局金融卡，轉帳2筆各為新台幣（下同）3萬元之款項
    至被告上開郵局帳戶內。因認被告涉犯刑法第339條第1項、
    第30條第1項之幫助詐欺罪嫌。
二、按犯罪事實應依證據認定之，無證據不得認定犯罪事實；又
    不能證明被告犯罪者，應諭知無罪之判決，刑事訴訟法第15
    4條第2項、第301條第1項分別定有明文。又事實之認定，應
    憑證據，如未能發現相當證據，或證據不足以證明，自不能
    以推測或擬制之方法，為裁判基礎；且認定犯罪事實所憑之
    證據，雖不以直接證據為限，間接證據亦包括在內，然而無
    論直接證據或間接證據，其為訴訟上之證明，須於通常一般
    之人均不致有所懷疑，而得確信其為真實之程度者，始得據
    為有罪之認定，倘其證明尚未達到此一程度，仍有合理之懷
    疑存在而無從使事實審法院得有罪之確信時，即應由法院為
    諭知被告無罪之判決，有最高法院40年台上字第86號、76年
    台上字第4986號判例要旨參照。又幫助犯則係指對於正犯與
    以精神或物質上之助力，便於其犯罪之實行者而言，故必須
    認識正犯所犯之罪，始有幫助可言，如無此認識或其所認識
    ，與正犯實施之犯罪有齟齬，則欠缺幫助犯意，無從成立該
    罪之幫助犯（最高法院76年度台上字第7695號判決意旨參照
    ）。再刑法關於犯罪之故意，係採希望主義，不但直接故意
    ，須犯人對於構成犯罪之事實具備明知及有意使其發生之兩
    個要件，即間接故意，亦須犯人對於構成犯罪之事實預見其
    發生，且其發生不違背犯人本意始成立，若對於構成犯罪之
    事實，雖預見其能發生，而在犯人主觀上確信其不致發生者
    ，仍難以間接故意論（最高法院22年上字第4229號判例要旨
    參照）。
三、本件公訴意旨認被告甲○○涉犯刑法幫助詐欺罪嫌，無非係
    以被害人乙○○於警詢中陳述伊於前揭時、地，遭該詐欺集
    團成員詐騙，致使其陷於錯誤，而自其金融帳戶轉出2 筆金
    額各為3 萬元之款項至被告前開帳戶等語，並提出乙○○轉
    帳之台新銀行自動櫃員機交易明細表2 紙及被告前揭帳戶之
    開戶資料及歷史交易明細表各1 紙，為其所憑之論據。訊據
    被告固坦承有向內湖碧湖郵局申請設立上開帳戶並領取存摺
    、金融卡使用，且有將該帳戶之金融卡及密碼交付予他人之
    事實，惟堅決否認有何幫助詐欺之犯嫌，辯稱：伊於98年 5
    月間，見報紙刊登誠徵送貨司機之廣告，依廣告刊登電話去
    電聯繫，有自稱經理之男子向伊稱工作內容為司機須搬貨、
    送貨，有時需向客戶收取現金，須先存至伊帳戶或自伊帳戶
    領錢給客戶，故會用到帳戶，要伊提供金融卡及密碼測試是
    否可使用，僅需1 天時間，如果可以隔天即可上班等語，伊
    心想對方表示隔天即會歸還，且該帳戶內已無多餘存款，而
    遭對方詐騙，始約定在新光三越站前店附近之麥當勞餐廳交
    付上開帳戶之金融卡及密碼與該公司派來之不詳男子，翌日
    ，對方復來電稱該帳戶無法使用，要求伊須另行提供台北富
    邦銀行之帳戶，伊覺得奇怪，遂前往郵局詢問，上開帳戶已
    列為警示帳戶，伊不知該帳戶遭人利用詐欺犯罪，亦無分得
    任何金錢等語。
四、經查：
  (一)被告確有向內湖碧湖郵局申請開設上開帳戶等情，業經被告
    坦承無訛，並有被告上開帳戶之開戶資料1 紙在卷可按，且
    乙○○於97年5月15日19時2分許，先後接獲該詐欺集團成員
    來電表示其先前於東森購物台購物扣款作業有誤，須立即前
    往金融機構自動櫃員機操作，乙○○因曾向該購物台購物，
    不疑有他，遂依指示前往台新銀行之自動櫃員機操作，於同
    日21時2分許及21時5分許，自其金融帳戶內轉出2 筆金額各
    為3 萬元之款項至被告上開帳戶內等情，業經被害人乙○○
    於警詢中指訴綦詳，復有台新銀行自動櫃員機客戶交易明細
    表2紙及被告上開帳戶之歷史交易明細表1紙在卷可稽，均堪
    信為真實。
  (二)被告於97年5 月初，因見自由時報分類廣告版（人事資訊）
    刊登「誠徵晚班司機」之訊息，遂依報載電話號碼00000000
    00號、0000000000號去電詢問，並依對方自稱經理之男子指
    示，在臺北市○○區○○路新光三越百貨附近之麥當勞餐廳
    內，將其申請設立之內湖碧湖郵局帳戶之金融卡及密碼等資
    料，交付該經理派遣前來之成年男子，嗣對方復要求被告須
    另行提供台北富邦銀行之帳戶資料之際，被告發覺有異，而
    未再予配合提供等情，迭據被告於警詢、檢察官偵訊及本院
    審理時供承在卷，並有其提出之98年5月5日自由時報分類廣
    告版（G6- 人事資訊）影本及所持用0000000000號行動電話
    97年5 月份之通話明細清單在卷可稽，可見被告辯稱其為應
    徵工作，進而依報載廣告與對方取得聯繫，為獲取工作機會
    ，乃應對方之要求，將上開帳戶之金融卡及密碼等資料交付
    對方等語，應非無據，且尚未背離社會常情。再參酌被告自
    陳係高職夜間部畢業，之前曾從事板模、吊卡車司機等工作
    等語，而社會上詐欺集團之詐騙手法，千奇百怪，非但詐騙
    被害人致陷於錯誤而將款項以轉帳、匯款至指定之人頭帳戶
    後立即提款，甚至詐騙急需貸款、求職者之帳戶資料充作人
    頭帳戶取款使用，若非與該詐騙集團有所交往或從事專門查
    緝詐騙集團之工作者，一般人尚難對於社會上之詐騙集團行
    騙手法完全熟悉，且詐騙伎倆日日翻新，亦難僅憑工作或社
    會經驗即可知之甚詳。從而，被告因急於應徵工作，誤信應
    徵該司機工作須提供帳戶資料為由，陷於錯誤而交付其上開
    帳戶之金融卡及密碼等資料，於對方復向其要求須另行提供
    台北富邦銀行帳戶資料之際，被告發覺有異而未再予配合提
    供，足見被告已有警覺，尚難逕以被告因誤信求職廣告而提
    供上開帳戶之金融卡及密碼等資料且未能即時取回之事實，
    而認其對於該詐欺集團利用該帳戶從事詐欺取財之不法用途
    一節有所認識或預見之可能性。
  (三)該詐欺集團成員雖以需測試被告之帳戶是否能夠使用為由，
    而要求被告提供金融卡及密碼之情，與一般雇主給付薪資方
    式以直接匯款、轉帳或給付現金即可之通常情形並非相同，
    然一般人對於社會事物之警覺性或風險評估，常因人而異，
    且與受教程度、從事之職業、心智是否成熟，並無必然之關
    連，此觀諸詐騙集團之詐騙手法經政府大力宣導及媒體大幅
    報導後，仍有高級知識分子受騙之情形，即可明瞭。且以被
    告學歷、工作經驗、背景及現今經濟不景氣狀況，提供工作
    機會者與應徵者並非處於平等地位，被告雖已成年，亦非無
    應徵工作之經驗，惟因急尋工作，致誤信對方之說詞而提供
    自己帳戶之金融卡及密碼與該詐欺集團，衡情要非絕不可能
    ，自難僅以被告交付該帳戶之金融卡及密碼等資料之事實，
    遽謂其主觀上有幫助詐欺取財之不確定故意。
  (四)綜上所述，被告因求職遭人詐騙，始提供其上開帳戶之金融
    卡、密碼與該詐欺集團，其主觀上對於該詐欺集團成員利用
    該帳戶作為詐欺取財使用一情既無認識，尚難令負幫助詐欺
    取財罪責。是檢察官所舉事證尚不足以證明被告犯罪，復查
    無其他積極證據足證被告有幫助詐欺取財之犯行，自屬不能
    證明被告犯罪，揆諸首揭說明，應為被告無罪之諭知。
五、原審認被告確有檢察官起訴書所指之犯行，經合議庭裁定逕
    以簡易判決處刑，並依刑法第30條、第339條第1項之規定對
    被告論罪科刑，尚有未洽。被告指摘原判決不當而提起上訴
    ，為有理由；是原判決既有前開違誤，即屬無可維持，應由
    本院予以撤銷改判，而為被告無罪之諭知。
六、又被告應諭知無罪之判決，業如前述，故本件不得適用簡易
    程序，應由本院改適用通常程序審理，並自為第一審判決。
據上論斷，應依刑事訴訟法第455條之1第1項、第3項、第369 條
第1項前段、第364條、第452條、第301條第1項，判決如主文。
本案經檢察官郭昭吟到庭執行職務
中    華    民    國    98    年    11    月    27    日
                  刑事第十八庭  審判長法  官  游士珺
                                      法  官  林芳華
                                      法  官  彭慶文
上正本證明與原本無異。
如不服本判決應於收受送達後10日內向本院提出上訴書狀，並應
敘述具體理由；其未敘述上訴理由者，應於上訴期間屆滿後20日
內向本院補提理由書（均須按他造當事人之人數附繕本）「切勿
逕送上級法院」。告訴人或被害人如對於本判決不服者，應具備
理由請求檢察官上訴，其上訴期間之計算係以檢察官收受判決正
本之日期為準。
                                      書記官  鄭伊芸
中    華    民    國    98    年    11    月    27    日

司法院資訊處製作；財團法人民間司法改革基金會備份。
